【裁判字號】    95,台上,1090
【裁判日期】    950525
【裁判案由】    給付購併價金
【裁判全文】
最高法院民事判決            九十五年度台上字第一０九０號
    上  訴  人  大眾商業銀行股份有限公司
    法定代理人  甲○○
    訴訟代理人  蔣大中律師
                方金寶律師
                馮基源律師
    被 上訴 人  保證責任台南市第十信用合作社
    法定代理人  乙○○
                丙○○
                丁○○
                戊○○
                        弄31.
                己○○
                庚○○
                辛○○
                壬○○
    共      同
    訴訟代理人  林國明律師
上列當事人間請求給付購併價金事件，上訴人對於中華民國九十
三年八月十日台灣高等法院台南分院第二審判決（九十三年度重
上字第一０號），提起上訴，本院判決如下：
    主  文
原判決除假執行部分外廢棄，發回台灣高等法院台南分院。
    理  由
本件被上訴人主張：兩造於民國八十七年三月二十日簽立契約書
及協議書，約定由上訴人以新台幣（下同）六億一千四百萬元概
括承受伊之一切營業、資產及負債（下稱系爭併購契約）。詎上
訴人就併購價金僅部分給付，尚餘三千七百二十萬三千七百三十
九元未為給付等情，爰本於併購契約，求為命上訴人給付伊上開
金額及自八十七年六月一日起至清償日止之法定遲延利息之判決
（第一審判決命上訴人給付被上訴人二千七百七十六萬九千七百
七十五元本息，駁回被上訴人其餘請求。兩造就敗訴部分分別提
起第二審上訴）。
上訴人則以：伊所承受被上訴人之營業、資產和負債，係以兩造
簽約日前一日即八十七年三月十九日（下稱併購基準日）之資產
負債日計表清冊（下稱日計表）作為計算基準。兩造並約定就併
購基準日日計表之資產、負債及社員股金以不變動為原則，如有
任何變動應經兩造同意後始得辦理。然伊於同年五月二十九日進
行點交，發現被上訴人未經伊同意，竟以併購基準日日計表資產
項下之盈餘支出八十六年度營利事業所得稅（下稱營所稅）一千
八百三十一萬九千三百五十一元、股息及董監事酬勞八百六十二
萬零四百六十四元，並將盈餘中十三萬二千七百四十二元轉列公
益金，又將資產項下退休及離職準備金九百三十一萬七千六百八
十二元及社員股金八十一萬三千五百元全部轉出，未能依照併購
基準日日計表為點交，致伊權益遭受損害，被上訴人應負損害賠
償責任，伊得自應給付之購併價金中予以扣抵上開金額計三千七
百二十萬三千七百三十九元等語，資為抗辯。
原審廢棄第一審所為被上訴人敗訴部分判決，改命上訴人再給付
被上訴人九百四十三萬三千九百六十四元本息，並駁回上訴人之
上訴，無非以：兩造簽訂系爭併購契約，約定上訴人以六億一千
四百萬元概括承受被上訴人之一切營業、資產及負債。主管機關
即財政部已於八十七年五月二十六日函准上訴人於同年月三十一
日二十四時概括承受被上訴人，自應以同年月三十一日為讓與基
準日。上訴人嗣僅給付被上訴人併購價金五億七千六百七十九萬
六千二百六十一元，餘款三千七百二十萬三千七百三十九元迄未
給付之事實，為兩造所不爭執，自屬真實。查系爭契約書第二條
約定：「自讓與基準日，乙方（即被上訴人）結束營業時起，乙
方將全部營業及資產讓與甲方（即上訴人），甲方並承擔乙方之
負債，乙方並依資產負債表詳細點交於甲方，若有不符時，致甲
方遭受損害，乙方應負損害賠償責任」；系爭協議書第二條約定
：「1.自簽訂日起至讓與基準日止，除必要之營業項目外，其餘
資產及負債，以及社員之股金以不變動為原則，如有變動應經雙
方同意後始得辦理，至必然之營業項目之承作，除另有規定外，
亦同；2.前款是否變動，悉依簽訂日前一日之資產負債日計表清
冊為準」。所謂簽訂日前一日之資產負債日計表，係指併購基準
日日計表，即上訴人應概括承受者，為被上訴人於併購基準日之
淨值。而上訴人指稱併購基準日日計表之資產遭被上訴人減少或
轉出之項目，其中(一)八十六年度營所稅部分：查被上訴人於八十
六年七月三十日為營所稅暫繳申報，於八十七年三月三十日為營
所稅結算申報，並繳納營所稅稅款一千八百三十一萬九千三百五
十一元之事實，有財政部臺灣省南區國稅局營所稅稅額繳款書（
下稱繳款書）及被上訴人八十七年三月三十日日計表在卷可憑。
復依鑑定人癸○○之所證及出具之鑑定報告內容觀之，被上訴人
繳交八十六年度營所稅，雖致讓與基準日之淨值較購併基準日之
淨值減少，惟營所稅係屬必要營業項目，依系爭協議書約定，仍
不得自應給付之併購價金中予以扣除；(二)退休及離職準備金、股
息及董監事酬勞部分：查系爭併購基準日日計表已將退休及離職
準備金九百三十一萬七千六百八十二元列為已存在之負債，被上
訴人雖於日後將之轉列為善後清理專戶，而使資產減少，但負債
亦同時減少，則淨值即無增減變動。且被上訴人經購併後，其所
屬舊員工若經上訴人留任者，其年資均從新起算，故被上訴人原
提撥之退休及離職準備金，係被上訴人歷年來依據稅法及勞動基
準法提撥所累積之款項，在併購基準日前，需依照相關法規發給
員工之退休離職金；至留任之舊員工之年資既然重新起算，自不
得享受上開準備金。癸○○證稱：被上訴人在勞動基準法之前未
依法提撥退休及離職準備金，所以在帳上是一筆負債，將來仍應
給付，被上訴人支付該筆金額，不會影響淨值云云，其所出具之
鑑定報告亦為相同之認定。至被上訴人併購基準日日計表未記載
其八十六年度股息六百三十二萬零四百六十四元及董監事酬勞二
百三十萬元，而使讓與基準日淨值較併購基準日之淨值減少，固
有癸○○補具之鑑定報告補充說明可稽。惟被上訴人係於八十七
年三月十六日經社員代表大會決議通過盈餘分配案，發放上述股
息及董監事酬勞，本應於當時認列增加應付股息及應付董監事酬
勞（均屬負債科目），同時減少上期損益（淨值科目），此淨值
減少數應屬併購基準日前，但未於原帳上認列減除，此淨值減少
數亦不宜自上訴人應給付併購價金中扣除，業據癸○○證述在卷
。被上訴人當時理事主席子○○於八十七年三月十六日在被上訴
人八十六年度常年社員代表大會致詞內容，僅為被上訴人內部之
評估報告，尚非兩造購併前之協議範圍，自不能引用作為系爭退
休及離職準備金、股息及董監事酬勞應由被上訴人負擔之依據。
至系爭契約書第十一條雖約定應由被上訴人支付之退休金、退職
金、社員退股金、股利等，惟並未明確約定係何筆之退職金及何
時之股利、股息，被上訴人主張上訴人不得就併購價金中扣除系
爭退休及離職準備金、股息及董監事酬勞，即非無據；(三)盈餘轉
列公益金及社員股金轉出部分：查被上訴人將盈餘十三萬二千七
百四十二元轉列公益金部分，僅是淨值項目之一增一減，不影響
資產負債，只是帳戶上沖轉，不宜自併購價金中扣除等情，業據
癸○○證述在卷（一審卷三一八頁），其所出具之鑑定報告亦為
相同之鑑定。至癸○○出具之鑑定報告意見雖認：被上訴人在併
購基準日後將股金沖轉呆帳收回八十一萬三千五百元，將使得資
產減少，同時淨值亦減少，自會減少讓與基準日之淨值，該部分
金額宜自上訴人應給付價金中扣除（一審卷二三一頁）。惟上訴
人係於八十七年四月八日轉出六十八萬三千五百元供沖銷社員呆
帳，餘款十三萬元則供給付一般社員退社之用，上開股金固然轉
出，但上訴人因購併後所承受之呆帳金額（即負債）亦相對減少
，則盈餘轉列公益金及社員股金轉出，即不影響被上訴人淨值。
且上訴人係併購被上訴人，而有關公司之合併，我國公司法所規
範者有「吸收合併」、「創設合併」及「公司讓與、出租公司全
部或主要部分之營業或財產等有關公司營業政策重大變更之行為
」，究其規定內涵實已將實質之經濟風險列為公司合併之考量因
素，而八十九年十一月二十四日公布實施之金融機構合併法，就
因合併所發生損失或費用，規定得於一定期間內予以攤銷或認列
損失，被上訴人將盈餘轉列公益金或將社員股金沖轉呆帳，既得
攤銷或認列損失，縱未經上訴人同意，對於上訴人亦未造成損害
，上訴人亦不得自併購價金扣除盈餘轉列公益金及社員股金轉出
金額等詞，為其判斷之基礎。
惟被上訴人於併購基準日日計表並未列計八十六年度營所稅稅款
及股息、董監事酬勞，為原審確定之事實。上訴人稱兩造約定以
六億一千四百萬元為系爭併購契約價金，係以併購基準日日計表
所列資產、負債為計算基礎，伊於決定併購價金時無從知悉上開
債務云云，似為被上訴人所未否認。果爾，兩造所約定併購價金
有無包括上開營所稅及股息、董監事酬勞？被上訴人以應讓與上
訴人之資產支付上開營所稅及股息、董監事酬勞，是否未造成上
訴人決定同意承受金額評估上誤差而生之損害，即非無研求餘地
？又依被上訴人提出之繳款書（一審卷一０七頁），被上訴人所
繳納八十六年度營所稅款似為一千八百三十一萬一千二百二十七
元（0000000 ＋00000000＝00000000），原審依日計表記載認被
上訴人繳納八十六年度營所稅額為一千八百三十一萬九千三百五
十一元，兩者金額不符，究應以何者為真實，亦有待原審釐清。
再者，被上訴人將退休及離職準備金九百三十一萬七千六百八十
二元列於併購基準日日計表負債項下（一審卷四八頁），被上訴
人陳稱上訴準備金係其依法提撥之準備金（一審卷一０三頁），
核與癸○○之證詞及其出具之鑑定報告所稱被上訴人並未依法提
撥退休及離職準備金，故為負債云云（一審卷三一五頁、二三一
頁）不符。原審未調查澄清，先謂該準備金係被上訴人歷來依法
提撥所累積，繼則引用癸○○鑑定報告為不利上訴人之認定，理
由自有矛盾。而被上訴人原來理事主席子○○於系爭併購契約簽
立前之八十七年三月十六日，在被上訴人舉行之八十六年度常年
社員代表大會稱：「……（上訴人）最後決定以六億一千四百萬
元給本社自行處理員工退休、離職等之退休金、退職金、資遺費
以及社員退股金、股利、股息等給付，……合併內容詳契約書及
協議書……」，當日被上訴人社員代表大會並決議通過與上訴人
簽立契約書及協議書，概括讓與與概括承受方式依契約書、協議
書各條款進行，有會議記錄（一審卷七六頁至八０頁）可稽，子
○○之報告顯係基於系爭契約書及協議書之內容，原審謂子○○
所言僅係被上訴人內部之評估報告，而非兩造協議範圍，不能引
為系爭退休及離職準備金、股息、退股金應由被上訴人負擔之依
據云云，所為認定亦與卷內資料不符。再者，兩造係於八十七年
三月二十日簽立系爭併購契約，已如前述，而八十九年十一月二
十四日公布之金融機構合併法並無溯及既往之規定，原審謂被上
訴人將盈餘轉列公益金或將社員股金沖轉呆帳，縱未得上訴人同
意，惟上訴人得依金融機構合併法規定攤銷或認列損失即無損害
，亦有適用法規不當之違法。上訴論旨，指摘原判決不當，求予
廢棄，非無理由。
據上論結，本件上訴為有理由。依民事訴訟法第四百七十七條第
一項、第四百七十八條第二項，判決如主文。
中    華    民    國  九十五  年    五    月  二十五  日
                      最高法院民事第八庭
                          審判長法官  朱  建  男
                                法官  顏  南  全
                                法官  許  澍  林
                                法官  鄭  傑  夫
                                法官  陳  淑  敏
      本件正本證明與原本無異
                                      書  記  官
中    華    民    國  九十五  年    六    月    九    日
                                                      Y


司法院資訊處製作；財團法人民間司法改革基金會備份。
